臺灣高等法院高雄分院刑事判決　　　110年度原交上訴字第2號
上　訴　人
即　被　告　李明傑



選任辯護人　郭蔧萱律師（法扶律師）
上列上訴人因公共危險案件，不服臺灣橋頭地方法院109 年度原
交訴字第2 號，中華民國110 年2 月23日第一審判決（起訴案號
：臺灣橋頭地方檢察署109 年度偵字第1866號），提起上訴，本
院判決如下：
    主  文
原判決關於肇事致人傷害逃逸部分撤銷 。
前開撤銷部分李明傑無罪 。 
    理  由
一、公訴意旨略以：被告李明傑（下稱被告）於民國108 年12月
    21日12時許，在高雄市杉林區和氣街12巷某處飲用高粱酒後
    ，其呼氣酒精濃度達每公升0.25毫克以上之不能安全駕駛動
    力交通工具之程度，仍於同日14時許，基於不能安全駕駛動
    力交通工具之犯意，駕駛車牌號碼000-0000號自用小貨車上
    路（被訴不能安全駕駛動力交通工具罪部分，業經原審判處
    有期徒刑3 月，併科罰金新臺幣2 萬元，未經上訴而確定）
    。適有被害人鄧○虹（下稱被害人）於同日12時許，在同區
    合心路108 巷10號住處飲用啤酒後，其呼氣酒精濃度達每公
    升0.25毫克以上之不能安全駕駛動力交通工具之程度，仍於
    同日13時許，基於不能安全駕駛動力交通工具之犯意，騎乘
    車牌號碼000-000 號普通重型機車上路（不能安全駕駛動力
    交通工具罪部分，亦經原審判處有期徒刑2 月，併科罰金1
    萬元確定）。於同日14時40分許，被告駕駛上開車輛沿合心
    路由東往西方向逆向行駛於慢車道，行經該路段00之0 號真
    耶穌教會前時，本應注意車輛行駛時，應遵守道路交通標誌
    、標線、號誌之指示，不得逆向行駛，而依當時天候晴、日
    間有自然光線、柏油路面乾燥無缺陷且無障礙物、視距良好
    ，並無不能注意之情事，竟疏未注意及此，貿然逆向行駛，
    適有鄧○虹無照騎乘機車，沿同路段由東往西方向行駛至真
    耶穌教會對面欲迴轉至對向車道，雙方因而發生碰撞，致鄧
    ○虹人車倒地，因而受有右側較小腳趾閉鎖性骨折、右側足
    部擦傷口7 ×6 公分之傷害（被告所犯過失傷害部分，另經
    檢方為不起訴處分）。詎被告明知其已駕車肇事致人受傷，
    竟基於肇事逃逸之犯意，未採取救護或其他必要措施，亦未
    留下年籍資料及任何聯絡方式，即逕自徒步離開現場。嗣經
    警據報到場處理，在被告之兄李○豪位於同區互愛街19號住
    處尋得被告，因認被告係犯刑法第185 條之4 之肇事逃逸罪
    嫌等語。
二、按犯罪事實應依證據認定之，無證據不得認定犯罪事實。又
    不能證明被告犯罪者，應諭知無罪之判決，刑事訴訟法第15
    4 條第2 項、第301 條第1 項分別定有明文。又事實之認定
    ，應憑證據，如未能發現相當證據，或證據不足以證明，自
    不能以推測或擬制之方法，為裁判基礎（最高法院40年台上
    字第86號判例意旨參照）。認定不利於被告之事實，須依積
    極證據，苟積極證據不足為不利於被告之事實認定時，即應
    為有利於被告之認定（最高法院30年上字第816 號判例意旨
    參照）。至於認定犯罪事實，所憑之證據，無論直接或間接
    證據，其為訴訟上之證明，須於通常一般之人均不致有所懷
    疑，而得確信其為真實之程序者，始得據之為有罪之認定，
    倘其證明尚未達到此一程度，而有合理性懷疑之存在時，即
    無從為有罪之認定（最高法院76年台上字第4986號判例意旨
    參照）。次按刑事訴訟法第161 條已於91年2 月8 日修正公
    布，其第1 項規定：檢察官就被告犯罪事實，應負舉證責任
    ，並指出證明之方法。因此，檢察官對於起訴之犯罪事實，
    應負提出證據及說服之實質舉證責任。倘其所提出之證據，
    不足為被告有罪之積極證明，或其指出證明之方法，無從說
    服法院以形成被告有罪之心證，基於無罪推定之原則，自應
    為被告無罪判決之諭知（最高法院92年台上字第128 號判例
    意旨參照）。又按犯罪事實之認定，係據以確定具體的刑罰
    權之基礎，自須經過嚴格之證明，故其所憑之證據不僅應具
    有證據能力，且須經過合法之調查程序，否則即不得作為有
    罪認定之依據；倘法院審理結果，認為不能證明被告犯罪，
    而為無罪之諭知，即無刑事訴訟法第154 條第2 項所謂「應
    依證據認定」之犯罪事實之存在；因此，同法第308 條前段
    規定，無罪之判決書只須記載主文及理由，而其理由之論敘
    ，僅須與卷存證據資料相符，且與經驗法則、論理法則無違
    即可，所使用之證據亦不以具有證據能力者為限，即使不具
    證據能力之傳聞證據，亦非不得資為彈劾證據使用；故無罪
    之判決書，就傳聞證據是否例外具有證據能力，本無須於理
    由內論敘說明（最高法院100 年度台上字第2980號判決同此
    意旨可參）。準此，被告既經本院認定被訴肇事致人傷害逃
    逸部分無罪（詳後述），即不再論述所援引相關證據之證據
    能力，併予敘明。
三、公訴人認被告涉犯上揭罪嫌，無非係以被告之供述、證人李
    ○豪、李○之證述、被害人、高雄市政府警察局交通警察大
    隊疑似道路交通事故肇事逃逸追查表、道路交通事故現場圖
    、道路交通事故調查報告表㈠、㈡-1、現場及車損照片19張
    等件為其主要論據。
四、訊之被告堅決否認有何肇事逃逸犯行，辯稱: 我沒有要逃逸
    的意思，因為當時鄧○虹受傷後血噴出來，有噴到我身上，
    我先把鄧○虹扶到路旁後，我要先去我哥哥家沖水，之後警
    察就來了，在我哥哥家的外面等我，我要去我哥哥家之前，
    有跟其他在車禍現場的人說我要先去我哥哥家沖洗，當時現
    場有很多其他人出來看。我去哥哥家之後，我有請我哥哥先
    去車禍現場幫我看一下，看警察有沒有來、車子有沒有移動
    等等，因為我哥哥有跟警察說我在他家沖洗，所以警察才來
    我哥哥家找我等語（見原審卷第第48、50頁）；辯護意旨則
    以: 被告於本件車禍發生後，有立即停車及下車，並將被害
    人抬至路邊以防後車追撞，有證人謝○賢證述可證明；且被
    告哥哥住處離案發現場步行僅1 分鐘，而於離開現場前，被
    告亦請在場之證人謝○賢幫忙看顧被害人，給予被害人救助
    保護，並未置本件被害人於不顧，被告亦有告知證人謝○賢
    其離開之理由及告知要至附近兄長李○豪家，同時交待其兄
    長李○豪幫其先到現場處理，之後證人謝○賢就帶同員警至
    李○豪住處，被告並未有躲藏他處之情事，不能以被告在救
    護人員及警方到場前離開即認定被告有肇事逃逸之故意等語
    。
五、經查:
㈠、被告於108 年12月21日下午2 時40分許，駕駛車牌號碼000-
    0000號自用小貨車沿杉林區合心路慢車道由東往西方向逆向
    行駛時，在位於該路段33之1 號之「真耶穌教會」前，與騎
    乘機車在該處欲迴轉至對向車道行駛之被害人發生碰撞，被
    害人因而人車倒地後受有右側較小腳趾閉鎖性骨折及右側足
    部擦傷口7 ×6 公分等傷害，被害人因昏迷及受有傷害，被
    告未取得被害人之同意，且在員警尚未到達車禍現場之前，
    即自行徒步離開現場而前往其兄李○豪位於同區互愛街19號
    之住處。隨後員警前往本案肇事現場處理時，始在被告哥哥
    李○豪住處尋獲被告等節，業經被告供述在卷，核與證人即
    被害人鄧○虹證述發生本案車禍事故之情節，以及在場證人
    李○、謝○賢及證人即被告之兄李○豪於警詢中證述被告於
    本案車禍發生後自行離開現場前往證人李○豪上開住處等之
    情節大致相符（見警卷第8 、9 、66、67頁，原審卷第138
    至145 頁），復有被害人提出之衛生福利部旗山醫院109 年
    1 月3 日診斷證明書、被告酒後駕車之高雄市政府警察局10
    8 年12月21日高市警交字第B00000000 號舉發違反道路交通
    管理事件通知單1 份、車牌號碼000-0000號自用小貨車之車
    輛詳細資料報表、高雄市政府警察局旗山分局108 年12月21
    日道路交通事故現場圖、道路交通事故調查報告表㈠、㈡-1
    、被告及被害人之道路交通事故談話紀錄表各1 份、肇事現
    場及車損照片19張在卷可稽（見警卷第25、27、29、31、35
    、49至60、69至75頁) ；是此部分之事實，固堪認定。
㈡、惟依前述高雄市政府警察局道路交通事故照片相片黏貼紀錄
    表中之16幀，即可知本件車禍肇事後，被告雖未待警方或救
    護車到場即離開現場，然其所駕之車牌號碼000-0000號自用
    小貨車則仍停留現場，被告並未移動或駛離；其次，據證人
    即適在車禍現場之謝○賢於原審中所證稱：我與被告在八八
    水災以後就認識，被告與被害人發生車禍現場就在我家右前
    方，位於真耶穌教會前，大約走路20秒鐘的距離，當時我在
    家中2 樓窗口抽菸看著外面，聽到碰撞聲音才下樓去看，但
    我沒有看到車禍如何發生，我趕到現場時看到被害人躺著昏
    迷，腳趾有血，被告當時扶著被害人要叫她，被告身上有點
    血，看起來很緊張，我在旁邊一直呼叫被害人，然後到附近
    商店打電話叫119 ，被害人當時躺在車禍現場的路邊，因為
    當時被害人都叫不醒，後來真耶穌教會的人就出來在現場幫
    被害人祈禱，大家都非常緊張怕她會死亡，我當時跟被告一
    起扶著鄧○虹時，之後約1 、2 分鐘，被告就跟我說要我們
    先幫忙，他要先去他哥哥家洗一下，漱口一下，在救護車還
    沒有來之前，被告就先走了，被告走之前有跟我說要我先幫
    忙看顧著一下，後來1 名女性員警來車禍現場時，被告還沒
    回到現場，是我帶該名女警過去被告哥哥家前找李明傑，之
    後我們3 個人再一起坐警車繞一圈回到車禍現場後，我就離
    開了，從車禍現場走路到被告哥哥家約1 分半左右，開車的
    話約1 分鐘，之前我就認識被告及他哥哥李○豪，車禍發生
    後，被告的哥哥李○豪約10分鐘後才到車禍現場等語（見原
    審卷第139 至145 頁）；另證人即被告哥哥李○豪證稱: 被
    告到我家門口跟我說他車禍了，我看他身上都是血，他說他
    先去洗澡，要我先去現場看警察來了沒有，警察來的話就跟
    警察說他在我家洗澡等語（見原審卷第223 頁）；暨證人即
    被告之堂弟李○於偵查中證稱: 車禍發生地點與我家是同一
    個馬路，我聽到車禍聲出來，看到被告有下車，之後被告說
    他要回去洗一下，去找他哥哥，叫我幫他看一下，後來被告
    哥哥李○豪到場跟我換手，我才離開等語（見偵卷第65、66
    頁）及證人即到場處理警員林孟儒所證述：我是最先到本案
    車禍現場處理的員警，我到場時，被害人已經被救護車載走
    ，且肇事車禍雙方都不在現場，但因為車禍現場有很多人聚
    集，我有先問另一臺車的駕駛人在那裡，然後有民眾說有看
    到駕駛人走去哪裡，所以我就請該民眾帶我去找該名駕駛人
    ，當時民眾沒有講特定地點或說明肇事者姓名，就是指一個
    方向而已，然後有熱心民眾騎機車帶我過去找，我就跟著過
    去；該民眾帶我去找被告等語（見原審卷第213 至222 頁）
    ，相互勾稽，可知被害人當時已因肇事而昏迷，而被告於肇
    事初時，確有下車攙扶被害人，其身上並因此沾染血跡，並
    未駕車逃逸；又證人謝○賢與被告及被害人均認識，證人謝
    ○賢於撥打119 電話後到肇事現場，復與被告一起扶著被害
    人後，被告亦確有口頭要堂弟李○及認識之證人謝○賢幫忙
    看顧一下，表示要去其哥哥家中漱口、換洗一下，且被告哥
    哥家中距離案發現場甚近，走路亦未逾2 分鐘，警員亦係由
    證人謝○賢帶至被告哥哥家中找到被告，並帶被告返回現場
    及製作筆錄，又被告之哥哥事後確亦到場現場查看等諸節，
    應亦可認無訛。
㈢、而按刑法第185 條之4 之肇事逃逸罪，其客觀構成要件為行
    為人駕駛動力交通工具肇事，且致人死傷而逃逸，主觀要件
    則須行為人對致人死傷之事實有所認識，並進而決意擅自逃
    離肇事現場，始足當之（最高法院99年度台上字第6594號、
    97年度台上字第4456號判決均同此意旨可參）。查被告與被
    害人雖分別為布農族及鄒族之原住民，然緣於88年間莫拉克
    風災導致那瑪夏、桃源、茂林、甲仙等之多處原住民部落遭
    受土石流、洪水之重大破壞，家園不再，是故不同族別、文
    化、居住地之原住民災後亦落腳杉林區大愛村，盼重啟生活
    ，是其彼此間大皆互有聽聞或認識，本件被告、被害人於警
    詢、偵訊及證人謝○賢上開證述中已均有陳明（見警卷第3
    頁，偵卷第40頁），是被告縱未留下任何年籍資料及聯絡方
    式，仍法免去其責；況被告肇事後既即下車查看被害人傷勢
    ，並攙扶被害人，自小貨車亦仍停留現場，警方自可輕易以
    車追人，此與一般肇事逃逸案件，被告與被害人、現場之民
    眾大皆不相識，故全未停留、或僅停頓片刻全然未下車察看
    ，亦未確認被害人救護之情形即行逸走之情形者已屬有別。
    又如前所述，本件肇事後，因現場村人及教會之人甚多，均
    前往關切或禱告，證人謝○賢且已撥打119 救護專線，被告
    離去前亦託請堂弟李○、證人謝○賢及在場之人先幫忙；另
    證人即被告之哥哥李○豪亦因被告之要求而到現場，綜此情
    境以觀，被告縱然確係因恐遭到場處理事故之警員發現其有
    酒後駕車之情形，始在員警到場處理車禍事故之前，趕緊離
    開現場前往他處漱口、清洗，以免遭查獲其涉犯酒後駕車犯
    行，然被告既在知悉有人已連絡救護處理，並有認識之人在
    場，已託請其等幫忙，被害人顯可獲得適當救護之客觀事態
    ，並在告知其堂弟李○及證人謝○賢其先至離現場步行未逾
    2 分鐘之家人住處，顯見其主觀上應係認無死傷擴大之虞始
    行離去，且警方事後亦即時循線查得被告，則被告辯稱其主
    觀上並無肇事逃逸之意思等語，即難謂無據。
㈣、綜上，本件公訴人所舉之證據，僅能證明被告於肇事並知悉
    被害人受傷後，未待警方及救護車到場即離去現場之事實，
    然無從證明被告主觀上有肇事逃逸之故意。此外，本院依卷
    內現存全部證據資料，復查無其他證據足資認定被告該部分
    之犯行，要不能以推測或擬制之方法，以為認定被告犯罪之
    裁判基礎，是本件公訴人所提出之證據或所指出之證明方法
    ，既均不足為被告此部分有罪之積極證明，或說服本院形成
    被告有罪之心證，從而，本件不能證明被告犯罪，揆諸首揭
    規定及意旨，自應依法為被告此部分被訴罪名無罪之諭知。
    原審未詳為勾稽，遽以被告辯稱其因身上衣物沾染血跡，始
    離開現場前往其兄住處清洗之詞係屬無稽，暨被告無法取得
    被害人之同意下，即擅自逕行離開車禍現場之舉止等節而對
    被告肇事逃逸部分予以論罪科刑，容有未洽。被告上訴否認
    此部分犯罪，指摘原判決不當，為有理由，自應由本院將原
    判決關於肇事逃逸部分予以撤銷改判，諭知被告肇事致人傷
    害逃逸部分無罪之判決。
據上論斷，應依刑事訴訟法第369 條第1 項前段、第364 條、第
301 條第1 項前段，判決如主文。
本案經檢察官陳俊宏提起公訴，檢察官呂幸玲到庭執行職務。
中    華    民    國   110    年    11    月    10    日
                  刑事第五庭    審判長法  官  簡志瑩
                                      法  官  張盛喜
                                      法  官  陳美燕
以上正本證明與原本無異。
被告不得上訴。 
檢察官如不服本判決應於收受本判決後20日內向本院提出上訴書
狀，其未敘述上訴理由者，並得於提起上訴後20日內向本院補提
理由書狀（均須按他造當事人之人數附繕本）「切勿逕送上級法
院」。
中    華    民    國   110    年    11    月    10    日
                                      書記官  洪以珊